臺灣臺中地方法院刑事判決　　　　　　　95年度易字第3412號
公　訴　人　臺灣臺中地方法院檢察署檢察官
被　　　告　丙○○
輔　佐　人　乙○○
上列被告因妨害自由案件，經檢察官提起公訴（九十五年度偵字
第一八八六八號），本院判決如下：
    主    文
丙○○無罪。
    理    由
一、公訴意旨略以：被告丙○○前因其女婿甲○○與告訴人丁○
    家人發生車禍，適時遭逢告訴人家中辦理喪事，被告仍執意
    至告訴人家中理論，而與告訴人心生嫌隙。復於民國九十五
    年七月一日晚間七時許，被告因懷疑甲○○遭告訴人強押進
    入臺中縣豐原市○○○路一巷一四號告訴人住宅（下稱系爭
    住宅）中，遂獨自前往上開處所，進入告訴人住宅庭院附連
    圍繞之騎樓內，隔著鐵門紗窗呼喚甲○○的小名，適因告訴
    人家中喪事甫畢，經告訴人表明甲○○不在屋內請勿喧擾，
    惟被告仍不予理會，大聲質問為何讓甲○○來這上香，嗣於
    同日晚間七時三十五分許，竟不理會告訴人家人令其退去之
    通知，未經許可仍逗留於原地咆哮，而遭報警當場查獲，因
    認被告涉犯刑法第三百零六條第二項、第一項受退去之要求
    而仍滯留罪嫌云云。
二、按犯罪事實應依證據認定之，無證據不得認定犯罪事實；又
    不能證明被告犯罪者，應諭知無罪之判決，刑事訴訟法第一
    百五十四條第二項、第三百零一條第一項分別定有明文。次
    按認定不利於被告之事實，須依積極證據，苟積極證據不足
    為不利於被告事實之認定時，即應為有利於被告之認定，更
    不必有何有利之證據；又事實之認定，應憑證據，如未能發
    現相當證據，或證據不足以證明，自不能以推測或擬制之方
    法，以為裁判之基礎，最高法院分別著有三十年上字第八一
    六號、四十年臺上字第八六號判例可資參照。
三、檢察官認被告涉有前開犯行，無非係以：(1)系爭住宅鐵門外
    之騎樓，係屬附連圍牆且明顯得與馬路分隔之空間，並非一
    般公眾得任意通行之處所，有現場照片八張可證；(2)告訴人
    指述被告當天係進入告訴人上開騎樓內，隔著鐵門紗窗喧鬧
    ，與證人甲○○、鄭兆耕證述被告所站位置相符；(3)告訴人
    及證人鄭兆耕證述被告經告訴人家人表明甲○○不在屋內，
    且受令其退去之通知後，仍不退去，才會被包圍等情，且衡
    情若被告僅呼喊尋人，應不致遭人立即包圍，應係被告在門
    外喧鬧，不願離去，打擾喪家安寧，始會遭人報警法辦，又
    徵諸證人甲○○當天曾至告訴人家中上香，並無發生衝突，
    安然返家後，復在告訴人家門外目睹事發經過等節，有證人
    甲○○可資為證，可認本件應係被告無正當理由滯留他人所
    有土地，而不願退去，才會與人發生衝突等情為其所憑之論
    據。訊據被告堅詞否認有何公訴人所指犯行，陳稱：根據豐
    原地政事務所核發之建物異動索引及建物騰本、土地騰本，
    系爭住宅異動前的所有權人為告訴人之父鄭錦銓，異動後所
    有權人為告訴人之母陳椿賢，皆非告訴人，且告訴人於九十
    五年七月一日在豐原分局報案時，登記的住所為臺中縣清水
    鎮○○路一九○巷一一號，告訴人既非系爭地點之房屋、土
    地所有權人，也非系爭住宅之住戶，實無告訴權，且伊案發
    當日至系爭地點之「騎樓」，所站立的所在地為供公眾通行
    的法定騎樓，不因左鄰以違章建築之車庫，右側以違章建築
    之石棉瓦牆，阻絕騎樓通行之便利，且該騎樓緊臨道路方向
    並無柵欄、繩索圍繞，可供一般公眾任意通行，並非起訴書
    所載「附連圍牆且明顯得與馬路分隔之空間」，又伊係意圖
    營救女婿甲○○，並非無故等語。
四、經查：
  (一)按因繼承、強制執行、公用徵收或法院之判決，於登記前已
    取得不動產物權者，非經登記，不得處分其物權，民法第七
    百五十九條定有明文；又因繼承而取得不動產物權，係依法
    律行為以外之事由所生不動產物權之變動，不受民法第七百
    五十八條所定須經登記始生效力之限制（最高法院四十年台
    上字第一○○一號判決意旨參照）。復按刑法第三百零六條
    所謂侵入住宅，或不法滯留罪，本應以其有住宅、建築物等
    之監督權者為被害法益，自非有住宅、建築物監督權人依法
    告訴，不得遽予論罪（最高法院八十四年度台非字第四四二
    號判決意旨參照）。查系爭住宅原屬告訴人之父鄭錦銓所有
    ，鄭錦銓於九十五年六月二十日過世後，告訴人之母陳椿賢
    於同年八月十八日辦理繼承登記，此有建物登記第二類騰本
    、建物異動索引各一紙在卷可稽，故案發當日（九十五年七
    月一日），系爭房屋尚未辦理繼承登記，且告訴人為鄭錦銓
    之繼承人之一，告訴人因繼承之事實於其父過世時即取得該
    房屋之不動產物權，其不動產物權之取得並不以告訴人是否
    登記為不動產所有權人為必要，是告訴人於案發當時對系爭
    住宅具有事實上管領支配之監督權利，揆諸前開條文及判決
    意旨，告訴人自得提出告訴，合先敘明。
  (二)告訴人於偵查中指稱：當天被告站在編號二照片所示老太太
    前方等語（參見偵查卷第一六頁），而告訴人所指老太太前
    方之處，參諸警卷及偵查卷內所附照片，係在系爭住宅前方
    鐵門與外側道路間之騎樓內（參見警卷第一三頁、偵查卷第
    二七至二九頁），核與證人甲○○、鄭兆耕證述被告所站位
    置相符（參見偵查卷第一三頁、第二一頁），並為被告所不
    爭執，堪認為真實。然系爭住宅所處之公寓係設有前揭所示
    騎樓之四層樓建物，而上開騎樓與告訴人家人所居住之系爭
    住宅間，設有可自外上鎖之鐵門以隔內外，明顯區隔出住宅
    建物本體與騎樓，且該騎樓左側為隔壁鄰居車庫圍牆，右側
    為供公寓住戶上下出入所用之公用樓梯，前方則為供公眾使
    用之道路，而該騎樓部分與道路間並未有任何阻隔等情，此
    有照片共八幀附卷可稽（參見警卷第一三頁、偵查卷第二七
    至二九頁），並為告訴人所不否認（參見本院卷第六三頁）
    ，足見該騎樓並非有附連圍繞之土地甚明。又騎樓之設置係
    供通行之用，為眾所週知之事實，且當時告訴人或其家人既
    未於騎樓與道路間設置附連圍繞之牆垣、籬笆或其他阻隔物
    ，自亦難認有禁止他人進入該騎樓內之意，故而，本件被告
    於系爭住宅鐵門前之騎樓與告訴人及其家人發生口角爭執，
    並未進入系爭住宅內，難認已破壞告訴人之居家安全，自不
    構成刑法第三百零六條第二項、第一項之罪；公訴人與告訴
    人認上開騎樓係屬附連圍牆且明顯得與馬路分隔之空間，並
    非一般公眾得任意通行之處所，尚與卷內資料不符，顯有誤
    會。
五、綜上所述，本件尚乏積極證據足資證明被告確有侵入住宅之
    犯行，且未達通常一般之人均不致於有所懷疑，而得確信其
    為真實之程度，揆諸前揭條文及判例意旨，尚難僅憑推測或
    擬制之方法，即遽為被告有罪之論斷。此外，本院復查無其
    他積極證據足資認定被告有何公訴人所指之侵入住宅犯行，
    被告之犯行既屬不能證明，依首揭規定，應諭知被告無罪之
    判決。
據上論斷，應依刑事訴訟法第三百零一條第一項，判決如主文。
中　　華　　民　　國　　96　　年　　2 　　月　　14　　日
                  刑事第十三庭  審判長法  官  李秋娟
                                      法　官  陳得利
                                      法　官  黃裕仁
上正本證明與原本無異。
如不服本判決，應於送達後十日內向本院提出上訴狀（須附繕本
），上訴於臺灣高等法院臺中分院。
                                　　　書記官  王嘉仁
中　　華　　民　　國　　96　　年　　2 　　月　　14　　日
